【裁判字號】    94,再易,5
【裁判日期】    950314
【裁判案由】    再審之訴
【裁判全文】
臺灣新竹地方法院民事判決               94年度再易字第5號
再 審 原告    甲○○
再 審 被告    乙○○○
訴訟代理人    許美麗律師
              王彩又律師
              李明仙律師
上列當事人間請求移轉土地所有權事件，再審原告對本院93年度
簡上字第54號確定判決提起再審之訴，本院判決如下：
    主      文
再審之訴駁回。
再審訴訟費用由再審原告負擔。
    事實及理由
壹、程序方面：
一、按再審之訴，應於30日不變期間內提起；前項期間自判決確
    定時起算，判決於送達前確定者，自送達時起算，民事訴訟
    法第500條第1項及第2項前段分別定有明文。經查，本院93
    年度簡上字第54號民事判決係於民國94年5月17日送達再審
    原告收受，此有送達回證一紙附於本院93年度簡上字第54號
    卷足稽，則其於同年6月13日向本院提起本件再審之訴，並
    未逾前開法定再審期間，合先敘明。
二、按再審之訴顯無再審理由者，得不經言詞辯論，以判決駁回
    之，民事訴訟法第502條第2項定有明文。
貳、實體方面：
一、本件再審原告之再審意旨略以：本院93年度簡上字第54號確
    定判決有民事訴訟法第496條第1項第1款及同法第436條之7
    之再審事由，茲詳述如下：
(一)關於民事訴訟法第496條第1項第1款所定適用法規顯有錯誤
    之再審事由部分：查兩造不動產買賣契約書（以下簡稱系爭
    買賣契約）既已明訂再審原告所買受者係「可供建築之用」
    之42.5坪土地，且再審被告經區段徵收後所獲配之抵價地面
    積既足支付系爭買賣契約所約定之42.5坪土地予再審原告，
    則本院93年度簡上字第54號確定判決僅以「為符合公平正義
    之精神，宜認為以買賣土地之價值為衡量斟酌之標準為宜」
    等語，逕認再審被告顯無再過戶其他土地予再審原告義務云
    云，即有民事訴訟法第496條第1項第1款適用法規顯有錯誤
    之再審理由。
(二)關於民事訴訟法第436條之7所定就有足影響於裁判之重要證
    物漏未斟酌之再審事由部分：查系爭買賣契約已特別載明：
    「甲方所買之坪數約定為實際可能建築之坪數為準，如有不
    足應予補足之」、「日後約定之位置如不能建築時，乙方應
    將交換乙方所有土地內可能建築之位置分割移轉予甲方為建
    築之用，不得虧負甲方之權益」等語，另再審原告於本院93
    年度簡上字第54號事件審理程序中，分別於93年8月3日及94
    年2月27日提出民事答辯狀、民事答辯(二)狀陳明：「被上訴
    人（即再審原告）必須強調者，系爭契約之買賣標的既為42
    坪半之土地，且係用作建築之土地，其所著重者，自為標的
    物之實際面積範圍」、「正因為賣方同意可將農地中十分之
    一得興建農舍之部分讓售予被上訴人，而定約之時雙方亦考
    量到系爭土地日後可能因政府規劃變成建地或在過戶前有被
    政府徵收之可能，故此雙方在契約特約條件中特別加註『甲
    方所買之坪數約定為實際可能建築之坪數為準，如不足應予
    補足之事』、『嗣後如上列約定位置被規劃作不能建築土地
    時，則乙方應交換其他可以建築之位置土地分割移轉予甲方
    ，不得虧負甲方之權益。』等語，此項加註之真意在於賣方
    必須將約定之42坪半移轉予買方，使買方可用以建築，無論
    因何種事由造成建築坪數不足，賣方皆須自行吸收其不利益
    」等語，故由上開證據可證系爭買賣契約著重者係土地標的
    物之「坪數」需為「42.5坪」，且需同時「可供建築之用」
    ，惟原審竟未審酌上開證物，而逕認「無法由此契約確認系
    爭土地買賣契約著重者係買賣土地之坪數或價值」、「既已
    移轉予被上訴人坐落新竹縣竹北市○○段48地號，面積110.
    22平方公尺（約33.34坪）之土地，則被上訴人事實上已取
    得之土地價值為1,796,586元，實已超過原所買受之土地遭
    徵收後可以獲得配地權利價值」等情，而判決再審被告顯無
    再過戶其他土地予再審原告之義務，是由上開證據足證系爭
    買賣契約著重者當係土地標的物之「坪數」需為「42.5坪」
    ，且需同時「可供建築之用」者，甚為明顯。是原確定判決
    並未經審酌前述已於系爭買賣契約特別加註記載之賣方義務
    ，即遽以無法由系爭買賣契約確認所著重者係買賣土地之坪
    數或價值，且再審被告所移轉再審原告之土地價值，業已超
    過原買賣土地遭徵收後可獲配地之權利價值，認定再審被告
    並無再過戶其他土地予再審原告之義務，而駁回再審原告之
    訴，顯有民事訴訟法第436條之7重要證物漏未斟酌之再審理
    由。
(三)綜上，原確定判決既有上開再審事由，爰依法提起本件再審
    之訴，並聲明：(一)原確定判決廢棄。(二)就前開廢棄部分，再
    審被告應將其所有坐落新竹縣竹北市○○段45地號土地，按
    第一審即本院92年度竹北簡字第153號民事簡易判決所附附
    件複丈成果圖示，分割為A、B二部分，並於辦理分割登記完
    成後，將A部分土地所有權移轉登記予再審原告並交付再審
    原告占有。
二、按提起再審之訴，應依民事訴訟法第501條第1項第4款表明
    再審理由，及關於再審理由並遵守不變期間之證據，此為必
    須具備之程式。所謂表明再審理由，必須指明確定判決有如
    何合於法定再審事由之具體情事始為相當，倘僅泛言有何條
    款之再審事由，而無具體情事者，仍難謂已合法表明再審事
    由。既未合法表明再審事由，即為無再審之事由，性質上無
    庸命其補正，最高法院60年台抗字第538號著有判例可資參
    照。故再審訴狀應表明再審理由，為起訴程序之合法要件，
    所謂表明再審理由，必須具體指摘該項確定判決有民事訴訟
    法第496條何款原因，或有同法第479條原因，若僅泛言該項
    確定判決有諸多違背法令之處，均不得認有合法之表明；且
    其未表明者，法院無庸命其補正；次按民事訴訟法第496條
    第1項第1款所謂適用法規顯有錯誤，係指確定判決所適用之
    法規顯然不合於法律規定，或與司法院現尚有效及大法官會
    議之解釋，或最高法院現尚有效之判例顯然違反者而言（最
    高法院60年度台再字第170號判例參照）。經查，本件再審
    原告僅泛指本院93年度簡上54號確定判決有民事訴訟法第49
    6條第1項第1款之再審事由，惟並未具體指明原確定判決究
    有何合於民事訴訟法第496條第1項第1款適用法規顯有錯誤
    之再審事由之具體情事，已難謂業合法表明審事由；至再審
    原告雖謂依據民法第345條及第348條第1項規定，買賣契約
    所著重者係在於「買賣標的物之本身」而非「買賣標的物之
    價值」，原確定判決顯違背法令云云；惟查，本件係因原約
    定買賣標的物本身經政府徵收而給付不能，原確定判決因而
    認兩造於立約時並無法預知買賣標的之土地於政府徵收時，
    可能配發抵價地之地目、地段、面積及價值各為多少，始在
    參酌兩造原本約定，再審原告如取得買賣標的土地經徵收時
    所得之抵價地面積，公平正義之法理等而為認定，已非上開
    規定之適用，再審原告以此為由主張原確定判決有違背法令
    之再審理由，亦有所誤會，而不足採。是以，再審原告此部
    分主張尚難謂已合法表明再審理由，揆諸前開說明，應認再
    審原告此部分主張，於法尚有未合，應予駁回。
三、次按對於簡易訴訟程序之第二審確定終局；裁判，如就足影
    響於裁判之重要證物，漏未斟酌者，亦得提起再審之訴或聲
    請再審，民事訴訟法第436條之7定有明文；而所謂「就足影
    響於判決之重要證物漏未斟酌」者，係指對於簡易訴訟程序
    之第二審言詞辯論終結前，已經存在並已為聲明之證據，第
    二審確定判決未調查，且未於判決理由中說明其無調查、斟
    酌之必要，或雖經調查而未於判決中斟酌者而言，倘原確定
    判決對於該項證物，認係不必要之證據，或有不足採信之情
    形，已依法記明其理由於判決者，即係已經斟酌，而非漏未
    斟酌；且漏未斟酌證物，無關重要，縱經斟酌，亦與確定判
    決無影響者，亦不得據為再審之理由。經查，再審原告主張
    原確定判決所漏未斟酌之證據為系爭買賣契約書，惟該等證
    據業經再審原告於原審中提出，並聲明為證據，復經兩造於
    原審訴訟程序中予以辯論，嗣前揭證據經原審法院調查、斟
    酌後，亦已於原確定判決理由一、(四)中載明：「．．．被上
    訴人（即再審原告）則主張系爭買賣契約著重者為『買賣土
    地的坪數，而非土地的價值』，經查，兩造間77年10月18日
    之土地買賣契約固約定移轉坪數為42.5坪，惟從契約中僅能
    推知兩造約定之標的為坐落新竹縣竹北市○○○段120之21
    地號土地面積中之42.5坪，尚無法由此確認系爭土地買賣契
    約著重者係買賣土地之坪數或價值」等語至明，此有本院93
    年度簡上字第54號確定判決書附卷可稽，並經本院調取前開
    卷宗閱明屬實，是以，該等證據既經再審原告於原審訴訟程
    序中聲明為證據，並經原審予以斟酌取捨後，就其認定之結
    果載明於原確定判決理由中，自無所謂足以影響判決之重要
    證物漏未斟酌情事存在，是再審原告指摘原確定判決有民事
    訴訟法第436條之7之再審事由，尚無可採。
五、綜上所述，本件原確定判決依其事實審法院之職權，斟酌取
    捨兩造所提證據，認定再審被告業已履行契約義務，自無再
    移轉其他土地予再審原告之義務，進而判決駁回再審原告請
    求移轉土地所有權之訴，難認有何適用法規顯有錯誤或重要
    證據未審酌情事。從而，再審原告主張原確定判決有民事訴
    訟法第436條之7、第496條第1項第1款之再審事由，提起本
    件再審之訴，應認顯無再審理由，爰依民事訴訟法第502條
    第2項規定，不經言詞辯論，逕以判決駁回之。
六、訴訟費用負擔之依據：民事訴訟法第78條。
中    華    民    國    95    年    3     月    14    日
                  民事第一庭  審判長法  官  李承訓
                                    法  官  謝永昌
                                    法  官  高敏俐
以上正本，係照原本作成。
不得上訴。
中    華    民    國    95    年    3     月    14    日
                                    書記官  洪木志


司法院資訊處製作；財團法人民間司法改革基金會備份。
